【裁判字號】    99,毒抗,174
【裁判日期】    990624
【裁判案由】    毒品危害防制條例
【裁判全文】
臺灣高等法院刑事裁定                 99年度毒抗字第174號
    抗  告  人
    即  被  告  甲○○
上列抗告人因違反毒品危害防制條例案件，不服臺灣臺北地方法
院99年度毒聲字第264號，中華民國99年4月30日裁定（聲請案號
：臺灣臺北地方法院檢察署99年度聲觀字第 228號、99年度毒偵
字第1401號），提起抗告，本院裁定如下：
    主  文
原裁定撤銷，發回臺灣臺北地方法院。
    理  由
一、原裁定略以：
(一)訊據被告於偵查中矢口否認有何施用第二級毒品大麻之犯行
    ，惟被告於99年 2月26日為警查獲時，同意警方對其採尿送
    驗，在警局所親採封緘之尿液（檢體編號：038178號），經
    送臺灣尖端先進生技醫藥股份有限公司以酵素免疫分析法（
    EIA）初步檢驗及氣相層析質譜儀分析法（GC/ MS） 確認檢
    驗之結果，呈大麻陽性反應，此有該公司於99年 3月15日出
    具之濫用藥物檢驗報告、臺北市政府警察局偵辦毒品案件尿
    液檢體委驗單存卷可考。
(二)至被告雖以可能係在酒店上班時吸入客人施用大麻之二手煙
    霧，因而導致尿液呈毒品陽性反應云云置辯，惟參以曾有學
    者對大麻煙之二手吸食問題作模擬測驗，在一2.1×2.4×2.
    5公尺（容積12225.8公升）之密閉空間內，二手吸食16支含
    2.8%大麻成分之香煙，每日1小時，連續6日，在所收集尿液
    中有35.5+3.8%可測出大麻成分，有時甚至可測得超過100mg
    /m l之大麻濃度（100mg/ml為一般篩檢之臨界值），由此顯
    示，二手吸食大麻煙確實可能在尿液大麻篩檢時造成陽性反
    應」（臺北榮民總醫院83年4月7日（83）北總內字第3059號
    函參照），足徵必須刻意長時間持續於密閉空間內與施用大
    麻煙者同處，始有可能發生未自行施用大麻卻因吸入空氣中
    懸浮之大麻而使尿液中呈陽性反應之所謂「二手煙」問題。
    然以被告於警詢時供稱其係以介紹女子至酒店上班而抽取介
    紹費之仲介，被告顯然無須長期且長時間留在酒店房間內應
    酬酒店客人，則被告辯稱係在酒店上班應酬客人時吸入大麻
    至產生陽性反應云云，是否屬實，已然有疑，遑論被告並未
    具體提出其究於何處密閉空間內與施用毒品大麻者長時間共
    處一室，揆諸上開說明，被告尿液檢驗結果呈大麻陽性反應
    應非誤吸二手煙霧所致，其所為辯解，無非狡飾卸責之詞，
    不足採信。
(三)另按毒品施用後於尿液、血液中可檢出之最大時限，與施用
    劑量、施用頻率、施用方式、施用者飲水量之多寡、個人體
    質、代謝情況、檢體收集時間點及所用檢測方法之靈敏度等
    因素有關，因個案而異。一般於尿液中可檢出之最大時限，
    大麻為1至10天，此有行政院衛生署管制藥品管理局92年7月
    23口管檢字第0920005609號函可按。足見被告於96年4月7日
    (此明顯為99年2月26日之誤)採尿前回溯240小時內某時（不
    含為警查獲後在警局留滯期間），有施用第二級毒品大麻 l
    次之犯行無訛，據此，堪認被告應於上揭時間內之某時，在
    不詳地點施用第二級毒品大麻甚明。至於檢察官所認被告施
    用大麻之時間為採尿前回溯72小時內之某時，與原審法院所
    認定之時間有少許出入，惟並不影響被告施用毒品行為之認
    定。又被告未曾受觀察、勒戒，有本院被告前案紀錄表在卷
    可參，是檢察官觀察、勒戒之聲請，經核並無違誤，應予准
    許等語。
二、抗告意旨略以：
(一)本案司法警察未經拘提或逮捕程序即違反被告之自由意志採
    集尿液，所取得之尿液及檢驗報告依刑事訴訟法第205條之2
    及158條之4規定，不具證據能力 (本院98年度上訴字第2143
    號判決意旨參照) 。再依本院98年上訴字第4789號判決意旨
    以觀：「警員僅問被告何時收受採尿通知及被告尿液空瓶是
    否被告自己排尿跟封存，並無明確詢問被告是否同意採尿..
    .，未必知悉自己可以不同意採尿，是被告在警詢時回答是
    自己排尿跟封存的，充其量只能認被告係被動地順從警方之
    指示解尿，不能以此即認被告具有同意採尿之意思甚明。」
    是被告被動順從警方之指示解尿，不能依此即認被告具有同
    意採尿之意思；警方於現場無合理認定被告有吸食毒品嫌疑
    ，其要求被告至警局之行為並非拘提或逮捕，不得依刑事訴
    訟法第205條之2對被告採集尿液甚明；又未得被告同意或依
    法定程序採集之尿液，基於施用毒品並未具體侵害他人法益
    ，若認定有證據能力將使職司偵查之執法人員，肆無忌憚地
    便宜行事，使採尿之法定程序成為具文，侵害人民之基本權
    利，應認為無證據能力。
(二)被告由於工作之故，確有可能因長期處於密閉空間而誤吸含
    有大麻煙之空氣而使尿液呈陽性反應，原裁定並無積極證據
    可資證明被告係自行吸食大麻，依罪疑為輕之法理，應駁回
    檢察官觀察、勒戒之聲請。
(三)原裁定於理由一及三 (三) 所載之採集尿液時間不同，顯有
    裁定不備理由及理由矛盾之違誤。請將原裁定撤銷，更為合
    法之裁定等語。
三、本院查：
(一)吸入二手大麻煙確實可能在尿液大麻篩檢時造成陽性反應」
    （臺北榮民總醫院83年4月7日（83）北總內字第3059號函參
    照），惟必須刻意長時間持續於密閉空間內與施用大麻煙者
    同處，始有可能發生未自行施用大麻卻因吸入空氣中懸浮之
    大麻而使尿液中呈陽性反應之所謂「二手煙」問題。被告於
    警詢時供稱其係以介紹女子至酒店上班而抽取介紹費之仲介
    ，顯然無須長期且長時間留在酒店房間內應酬酒店客人，則
    被告辯稱由於工作之故，確有可能因長期處於密閉空間而誤
    吸含有大麻煙之空氣而使尿液呈陽性反應云云，並未具體提
    出其究於何時、處密閉空間內與施用毒品大麻者長時間共處
    一室以供查證，因被告尿液檢驗結果確呈大麻陽性反應，被
    告又無法反證係因誤吸二手煙霧所致，是其此部分所為辯解
    ，尚無可採。另原裁定理由三 (三) 所載之採集尿液時間「
    96 年4月7日」，觀諸原裁定前後文，明顯可知系「99年2月
    6日」之誤繕，是被告此部分所指，亦無理由。
(二)惟臺北市政府警察局大同分局於99年 2月26日10時許，持臺
    灣臺北地方法院所簽發之搜索票，前往被告臺北市○○區○
    ○街40巷20號之1 居所執行搜索勤務時，並未查獲任何毒品
    或施用毒品之器具 (參見偵查卷第20、21頁) ，又被告係自
    行同意至警局製作筆錄，未經依法拘提或逮捕，且被告並無
    毒品前科亦否認有吸食毒品，是本件警方無從對被告依刑事
    訴訟法第205條之2規定強制採尿，僅得於徵得被告同意後為
    之。惟查臺北市政府警察局大同分局於99年 2月26日製作之
    被告調查筆錄，僅載有「 (問：警方所提供之乾淨尿瓶是否
    經妳親自清洗並採集你所有之尿液？) 是。」、「 (問：尿
    液委驗單是否為妳親自簽名捺印)」 (參見偵查卷第9頁) ，
    就如何採取被告之尿液及被告有無同意警員採集等情形，於
    該筆錄均未明確載明之，苟未經被告之同意而強制取尿以送
    檢驗，是否有法律之授權依據及有無違反必要性，即應斟酌
    之；其次，如未經被告之同意，又無法律依據，因此而採得
    之尿液是否得援為不利於被告之證據？亦非無研討之餘地。
    乃原審法院就此部分並未查明，即遽以裁定送觀察、勒戒，
    尚嫌速斷。
(三)綜上，因認抗告意旨指摘原裁定不當，尚非全然無理，自應
    由本院將原裁定撤銷，發回原審法院更為查明另作適法之處
    理。
四、據上論斷，應依刑事訴訟法第413條，裁定如主文。
中    華    民    國    99    年    6     月    24    日
                  刑事第十四庭審判長法  官  陳志洋
                                    法  官  謝靜慧
                                    法  官  梁耀鑌
以上正本證明與原本無異。
不得再抗告。
                                    書記官  莊淑茹
中    華    民    國    99    年    6     月    25    日

司法院資訊處製作；財團法人民間司法改革基金會備份。
